臺灣板橋地方法院民事裁定　　　　　　100年度事聲字第348號
異　議　人　萬泰商業銀行股份有限公司
法定代理人　盧正昕
異　議　人　大眾商業銀行股份有限公司
法定代理人　陳建平
代　理　人　黃蘭雰
相　對　人　黃意茹
上列異議人對於本院民事執行處司法事務官民國100 年10月7 日
所為99年度司執消債更字第138 號認可更生方案裁定聲明異議，
本院裁定如下：
    主  文
異議駁回。
    理  由
一、按關於更生或清算之程序，除本條例別有規定外，準用民事
    訴訟法之規定，消費者債務清理條例第15條定有明文。復按
    當事人對於司法事務官處理事件所為之終局處分，得於處分
    送達後10日之不變期間內，以書狀向司法事務官提出異議。
    司法事務官認前項異議有理由時，應另為適當之處分；認異
    議為無理由者，應送請法院裁定之。法院認第1 項之異議為
    有理由時，應為適當之裁定；認異議為無理由者，應以裁定
    駁回之，民事訴訟法第240 條之4 第1 項至第3 項亦有明文
    。次按債務人有薪資、執行業務所得或其他固定收入，法院
    認更生方案之條件公允者，得不經債權人會議可決，逕依債
    務人之聲請或依職權以裁定認可更生方案。而法院為認可之
    裁定時，因更生方案履行之必要，對於債務人在未依更生條
    件全部履行完畢前之生活程度，得為相當之限制，復為消費
    者債務清理條例第64條第1 項、第62條第2 項所明定。再按
    消費者債務清理條例之制定，乃為使負債務之消費者得依消
    費者債務清理條例所定程序清理其債務，保障債權人之公平
    受償，以謀求消費者經濟生活之更生，故除有消費者債務清
    理條例第63條第1 項、第64條第2 項所定情形外，法院得斟
    酌裁量認可更生方案。又法院逕行裁定認可更生方案前，應
    將更生方案之內容及債務人之財產及收入狀況報告書通知債
    權人，並使債權人有陳述意見之機會，惟債權人所為之陳述
    ，僅供法院判斷是否逕行裁定認可更生方案之參考，並無拘
    束法院之效力。
二、本件異議意旨略以
(一)萬泰商業銀行股份有限公司：
    原裁定認同債務人更生期間每月除本身生活支出外尚須與前
    配偶分擔支付三名未成年子女扶養費共計新臺幣（下同）12
    ,000元，然民法第1119條之規定，扶養程度應按受扶養權利
    者之需要與負扶養義務者之經濟能力及身分能力定之，因此
    債務人對其三名子女之扶養費支出，應分別參酌債務人之資
    力及受扶養者實際需要而負擔，雖債務人長女及長子現為未
    成年而需要債務人扶養，然其兩人現年已分別為18及15歲，
    更生第2 年及第5 年後即為成年人，其於成年後雖可能尚為
    在學期間，惟客觀上應足認有工作能力且可能期待其以工讀
    方式自理生活，藉以減輕家庭負擔，故此扶養費屆時即非屬
    必要支出，是以債權人認為該扶養費支出應僅計算至長女及
    長子成年之日時即應全數刪除，是以本件清償方案應分3階
    段提高每月清償金額方式進行暨前2 年每月清償5,000 元，
    第3 至5 年每期清償8,000 元，第6 年至第8 年每月清償11
    ,000元，方屬公允。為此，提出聲明異議。
(二)大眾商業銀行股份有限公司：
    本更生方案債務人所陳可清償金額與總欠款之金額仍有相當
    之差距，若僅任其清償些微即可免除達579,854 元之債務，
    將難對社會上因理財不當奢侈浪費致衍生高額清償債務人之
    人有所警惕。復查相對人於民國90年至94年間之消費，均屬
    消費者清理條例第134 條第4 項所稱「浪費、賭博或其他投
    資行為，致財產顯然減少或負擔過重之債務」等情形。又債
    務人目前固定收入為每月22,750元，扣除每月必要支出18,
    178 元後，每月繳款5,000 元做為更生還款用，應屬合理等
    語，惟查債務人在每月剩餘金額微薄之狀況下，理應減少開
    支，詎債務人竟未衡量自身是否有充分清償能力而持續使用
    信用卡、現金卡，而消費性質顯非一般通常生活之必要，惟
    債務人卻得透過更生制度規避其償還之責任，轉嫁予債權人
    負擔，實有違更生制度之立法本旨。況債務人年齡僅40歲，
    然債務人未成年子女分別為82年次、88年次出生，另債務人
    長子於債務人履行更生期間屆滿成年，應有謀生能力可外出
    負擔家計，屆時債務人得減輕扶養負擔，是以債務人於第6
    年僅提出每月清償8,000 元更生方案，難認已盡最大還款權
    益，為此爰依法聲明異議，請求廢棄原裁定等語。
三、經查：
(一)債務人之更生方案應否准許，應以是否公允為斷，而所謂公
    允，應審酌債權人與債務人之利益衡平、債務人之償債能力
    與清償誠意以及社會公益等因素綜合判斷，非以還款成數為
    絕對標準。本件債務人居住於新北市，參酌行政院主計處公
    布之民國99年度新北市每人每月最低生活費用10,792元，該
    最低生活費用已包括食、衣、住、行等費用在內，以此作為
    計算標準尚屬維持必要生活費用之最低限度。又債務人應與
    配偶共同分擔3 名未成年子女之扶養費，因未成年子女部分
    係依附於父母提供之住所共同生活，且日常生活較為單純，
    其基本生活費用當與成人之基本生活費用不同（如房租費、
    家居管理費、通訊費等費用項目即非學齡子女基本生活所需
    費用項目），是學齡子女之基本生活費用應參酌99年度每人
    免稅額82,000元計算每人每月6,833 元為適當（計算式：82
    , 000 /12 =6,833，元以下四捨五入，下同）。經查，債務
    人任職於光炫有限公司，每月薪資收入平均為22,750元，此
    有債務人提出光炫有限公司月薪明細證明書、勞工保險及被
    保險人投保資料表附於99年度司執消債更字第138 號卷可稽
    。本件債務人提出更生方案，其中就個人開銷部分每月僅列
    7,929 元，顯已低於新北市政府99年度所公告低收入戶最低
    生活費用，未逾一般人之生活程度，應屬合理。復就扶養費
    部分，債務人與前配偶育有三名子女，債務人就扶養費支出
    ，業已與配偶平均分擔後提出每人每月3,416 元，扶養費之
    支出亦屬公允。是本件債務人每月收入22,750元，扣除每月
    必要支出18,178元後，僅剩4,572 元得以還款，惟債務人卻
    提出前兩年每月清償5,000 元，部分子女成年後每月清償8,
    000 元之更生方案，應屬公允、適當且可行，於法自無何不
    當之處。況債務人之更生方案是否公允而應准許，應審酌債
    權人與債務人間之利益衡平、債務人之償債能力與清償誠意
    以及社會公益等因素為綜合判斷，非以還款成數為判斷更生
    方案之絕對標準，否則將反失衡平，有違消債條例之立法意
    旨，故原裁定不經債權人會議可決，逕依消債條例第64條第
    1 項裁定認可，洵屬有據。綜合考量上情，本院司法事務官
    認可該更生方案應屬公允、適當、可行，尚無違誤、不當。
(二)異議人雖主張聲請人之子女於成年後，應自力負擔學費、生
    活費等其他開銷，惟按民法第1084條，乃規定父母對於未成
    年子女之保護及教養義務，與同法第1114條第1 款所定，直
    系血親相互間之扶養義務者不同，後者凡不能維持生活而無
    謀生能力時，皆有受扶養之權利，並不以未成年為限。又所
    謂謀生能力並不專指無工作能力者而言，雖有工作能力而不
    能期待其工作，或因社會經濟情形失業，雖已盡相當之能事
    ，仍不能覓得職業者，亦非無受扶養之權利，故成年之在學
    學生，未必即喪失其受扶養之權利（最高法院56年台上字第
    795 號判例意旨參照）。是以本件債務人之子女雖現年分別
    為18歲、15歲、12歲之未成年子女，惟該3 名未成年子女現
    仍在學中，於其等屆滿成年後是否繼續升學亦屬不確定之事
    項，異議人主張係對債務人未來可能減少支出而能提高每月
    還款金額，然此容非目前已可預期，況債務人所提出更生方
    案前2期每期支付5,000元，後6年每期支付8,000元，已將子
    女成年後能減少扶養費開銷之情事予以考量而增加還款金額
    ，是以異議人上開主張，尚非可取。
(三)又異議人另均主張債務人因奢侈浪費而負債，聲請更生之原
    因可歸責於己，有不應認可更生方案之事由存在云云。惟消
    債條例之立法目的，係為使不幸陷入經濟困境之人得以清理
    債務、重建生活，對於選擇更生程序清理債務之債務人，消
    債條例並未明文將有不當理財情形之債務人排除不予適用；
    且消債條例第63條第1項、第64條第2項之規定，為確保債權
    人權益，亦對於法院認可更生方案設有限制，其中並無債務
    人如有奢侈、浪費或不當理財之限制條件。從而，法院自不
    得以債務人有不當理財之原因，而於前階段程序之更生程序
    ，預先審查並據以否決其更生方案，異議人此部份之主張，
    顯與更生方案應否認可無關，並不足採。
四、綜上所述，本院審酌債務人每月薪資收入扣除其自身及應負
    擔之扶養義務後，所剩餘額與其提出更生方案每期可償還金
    額相較，既堪認屬相當，並無異議人所稱不合理之處，揆諸
    消費者債務清理條例之立法目的，非但係使債務人得透過更
    生程序清償債務、重建其經濟生活，亦保障債務人於更生方
    案履行期間內能保有符合人性尊嚴之最低基本生活，是以，
    考量債權人與債務人之利益衡平、債務人之償債能力與清償
    誠意及社會公益等因素，難謂原裁定認可債務人之更生方案
    有欠公允之處。且又查無債務人有消費者債務清理條例第63
    條或第64條第2 項所定不應認可之消極事由存在，則本院司
    法事務官逕依消費者債務清理條例第64條第1 項、第62 條
    第2 項裁定予以認可債務人所提更生方案，並酌定其生活限
    制，即應認於法均無不合。此外，異議人迄未能具體指出債
    務人究有何消費者債務清理條例第63條及第64條第2 項所規
    定之情事，從而，本件異議人之聲明異議，為無理由，應予
    駁回。
五、爰依民事訴訟法第240條之4第3項後段規定，裁定如主文。
中    華    民    國   100   年    12    月    16     日
                  民事第三庭   法  官  吳幸娥
上為正本係照原本作成
如不服本裁定，應於裁定送達後10日內，以書狀向本院提出抗告
，並繳納抗告費新臺幣1千元
中    華    民    國    100 年    12     月    19    日
                               書記官  溫婷雅